【裁判字號】    96,上,193
【裁判日期】    970521
【裁判案由】    所有權移轉登記等
【裁判全文】
臺灣高等法院高雄分院民事判決           96年度上字第193號
上  訴  人  天興實業股份有限公司
法定代理人  乙○○
訴訟代理人  侯重信律師
被 上 訴人  甲○○
訴訟代理人  黃建雄律師
            江順雄律師
            黃進祥律師
上列當事人間請求所有權移轉登記等事件，上訴人對於中華民國
96年8 月22日臺灣高雄地方法院95年度訴字第4118號第一審判決
提起上訴，本院於97年5月7日言詞辯論終結，判決如下：
    主  文
上訴駁回。
第二審訴訟費用由上訴人負擔。
    事實及理由
一、上訴人起訴主張：坐落高雄縣大社鄉○○○段15之1 地號土
    地（面積8597平方公尺）及其地上同段217 建號建物（門牌
    號碼：高雄縣大社鄉食坑巷80號，15層鋼筋混凝土造建物，
    總面積8725.84 平方公尺）等不動產 (下稱系爭不動產），
    原屬上訴人公司所經營之納骨塔．因被上訴人於納骨塔內擁
    有C 區塔位（塔位等級分A 、B 、C）5955 個（和解之前，
    被上訴人已出售1個 塔位），前依被上訴人之要求，依其擁
    有塔位數與全部塔位數價值比例（即1000：18），將系爭不
    動產土地暨建物之應有部分各18/1000 之所有權移轉登記為
    被上訴人所有。嗣兩造為塔位裝潢及交付事宜發生爭執，經
    上訴人向原法院及本院92年度重訴字第530 號、94年度重上
    字第9 號確認債權不存在之訴。兩造於95年1 月24日在本院
    成立和解，並於其和解筆錄第2 、3 、11項分別約定：第2
    項：被上訴人應於上揭5954個塔位出售後，將系爭不動產應
    有部分全部出售予上訴人，但在出售塔位時，被上訴人將應
    有部分並移轉於買受塔位者，被上訴人僅就剩餘應有部分所
    有權出售予上訴人。被上訴人得隨時通知上訴人承買系爭不
    動產之應有部分，以新台幣（下同）250 萬元與應有部分18
    /1000 比例計算剩餘之應有部分之買賣價金（自和解之日起
    每逾1 年，加計利息2/100 計算買賣價金）；如最後塔位全
    部出售後，被上訴人所有剩餘之系爭不動產應有部分，應以
    上開金額與剩餘之應有部分比例計算買賣價金，出售予上訴
    人。第3 項：如上訴人將前揭5954個塔位整批出售時，應通
    知上訴人，並應告知出售之價格，上訴人有優先承買權（塔
    位及系爭不動產應有部分所有權）。第11項：兩造其餘請求
    拋棄。嗣上訴人於95年6 月13日接獲被上訴人以存證信函通
    知，略謂被上訴人擬將系爭不動產各相當於0.01平方公尺之
    應有部分劃分為1 單位，共計欲出售1 萬5400單位（即土地
    暨建物各約為154 平方公尺），每單位價金5000元等。上訴
    人隨即於95年6 月22日以存證信通知被上訴人，聲明願以系
    爭和解筆錄約定全部應有部分總價250 萬元為標準，依被上
    訴人此次出售之應有部分比率計算之金額優先承買。是兩造
    就被上訴人此次所出售之系爭不動產應有部分之買賣，計被
    上訴人土地應有部分（權利範圍）18/1000 內之179/1000 0
    （被上訴人保留1/ 10000），建物應有部分（權利範圍）18
    /1000 內之177/10 000（被上訴人保留3/10000） 等不動產
    ，已成立買賣關係。被上訴人自應負有移轉所有權登記予上
    訴人之義務。又縱認兩造間之買賣關係不成立，然依系爭和
    解內容第2 項、第3 項之約定，被上訴人得將其應有部分之
    18/1000 併同塔位零星出售，其餘情形均應就優先出售予上
    訴人，且價金依250 萬元與應有部分18/1000 之比例計算。
    乃被上訴人竟將絕大部分比率之應有部分單獨讓售，顯已違
    反系爭和解之約定，其已侵害上訴人承買系爭應有部分之期
    待權，應有必要予以制止。為此爰依系爭和解之法律關係，
    提起本件訴訟。先位聲明求為判決：(一)被上訴人應將系爭不
    動產應有部分177/1000 0所有權，移轉登記為上訴人所有。
    (二)訴訟費用由被上訴人負擔。備位聲明求為判決：(一)被上訴
    人所有系爭不動產應有部分之177/1000 0，除併同塔位零星
    出售外，不得設定抵押、出租、及其他處分行為。(二)訴訟費
    用由被上訴人負擔。
二、被上訴人則以：被上訴人雖曾於95年6 月13日存證信函通知
    上訴人，欲將系爭不動產各相當於0.01平方公尺之應有部分
    劃分為1 單位，共計欲出售1 萬5400單位，每單位價金5000
    元，然此係被上訴人為稅賦上之考慮，將被上訴人所有之系
    爭不動產應有部分劃分為1 萬5400單位，以此方式出售時，
    可以不用負擔稅賦，且可增加他人購買之意願。被上訴人前
    揭存證信函通知上訴人之目的，係「準備」將土地及建物併
    同塔位一併出售，而非想單獨出售系爭不動產之應有部分。
    另依系爭和解筆錄第3 項約定，被上訴人如「整批一次」出
    售塔位時，上訴人對塔位及系爭不動產雖有優先承買權，然
    對於系爭不動產應有部分之價格則無約定。是上訴人先位之
    訴無理由。再依系爭和解契約之約定，上訴人備位之訴至多
    僅能限制被上訴人「不得」出售被上訴人所有系爭不動產之
    應有部分，然上訴人卻聲明請求被上訴人不得「讓與、設定
    抵押、出租及其他處分行為」，於法顯非有據等語，並答辯
    聲明：(一)上訴人之訴駁回。(二)訴訟費用由上訴人負擔。
三、本件原審對於上訴人之請求判決：(一)上訴人之訴駁回(二)訴訟
    費用由上訴人負擔。上訴人聲明不服，上訴先位聲明求為判
    決：(一)原判決廢棄。(二)被上訴人應將系爭不動產應有部分18
    /1000 中之177/10000 所有權，移轉登記為上訴人所有。(三)
    第一、二審訴訟費用由被上訴人負擔，上訴備位聲明求為判
    決：(一)原判決廢棄。(二)被上訴人應將其所有系爭不動產應有
    部分各18/1000 ，除併同塔位零星出售外，不得讓與，設定
    抵押、出租及一切處分行為。(三)第一、二審訴訟費用由被上
    訴人負擔。被上訴人則答辯聲明：(一)上訴駁回(二)第二審訴訟
    費用由上訴人負擔。
四、兩造不爭執之事項如下，並有土地登記謄本、建物登記謄本
    、本院94年度重上字第9 號和解筆錄、存證信函、鑑估報告
    書節本附卷可稽，堪予採信：
  (一)兩造於95年1 月24日在本院以94年度重上字第9 號確認債權
    不存在等事件成立訴訟上和解，作成和解筆錄，其部分和解
    內容為：第2 項：被上訴人應於上揭5954個塔位出售後，將
    系爭不動產應有部分全部出售予上訴人，但在出售塔位時，
    被上訴人將應有部分並移轉於買受塔位者，被上訴人僅就剩
    餘應有部分所有權出售予上訴人。被上訴人得隨時通知上訴
    人承買系爭不動產之應有部分，以250 萬元與應有部分
    18/100 0比例計算剩餘之應有部分之買賣價金（自和解之日
    起，每逾1 年加計利息2/100 計算買賣價金）。如最後塔位
    全部出售後，被上訴人所有剩餘之系爭不動產應有部分，應
    以上開金額與剩餘之應有部分比例計算買賣價金，出售予上
    訴人。第3 項：如上訴人將前揭5954個塔位整批出售時，應
    通知上訴人並應告知出售之價格，上訴人有優先承買權（塔
    位及系爭不動產應有部分所有權）。第11項：兩造其餘請求
    拋棄。
  (二)被上訴人於95年6 月13日以新興郵局第3962號存證信函通知
    上訴人擬將系爭不動產，權利範圍18/1000 ，以相當於0.01
    平方公尺之應有部分為1 單位，每1 單位售價5000元，共計
    1 萬5400單位予以出售（價格共為7700萬元），請上訴人於
    文到10日內表示是否行使優先購買權，逾期視為放棄優先承
    購之權利。
  (三)上訴人於95年6 月22日以大社郵局第798 號存證信函復稱：
    願以和解筆錄已約定之被上訴人全部應有部分之售價為250
    元予以優先承購。
五、兩造爭執之事項為：(一)被上訴人有無將系爭不動產應有部分
    出賣予第三人？上訴人之優先購買權是否已經發生？(二)被上
    訴人出賣其應有部分，上訴人聲明優先購買之價金，究係被
    上訴人存證信函所通知之售價7700萬元或係系爭和解筆錄第
    2 項所約定之價格250 萬元？(三)被上訴人就系爭不動產應有
    部分，除併同塔位零星出售外，得否將其其應有部分出售予
    第三人？(四)上訴人備位之請求有無理由？
六、被上訴人有無將系爭不動產應有部分出賣予第三人？上訴人
    之優先購買權是否已經發生？
  (一)按「共有土地或建築改良物，其處分、變更及設定地上權、
    佃權、地役權或典權，應以共有人過半數及其應有部分合計
    過半數之同意行之。但其應有部分合計逾三分之二者，其人
    數不予計算。共有人出賣其應有部分時，他共有人得以同一
    價格共同或單獨優先承購。前四項規定，於公同共有準用之
    。」，土地法第34條之1 第1 項、第4 項定有明文。又按「
    土地法第34條之1 第4 項所定共有土地優先購買權之行使，
    須以共有人有效出賣其應有部分與第三人為基礎，再以此買
    賣契約之同一內容通知他共有人是否優先購買，否則優先購
    買權即無從發生（最高法院65年台上字第2113號判例、85年
    台上字第1304號裁判要旨參照）是以須共有人與第三人間已
    有效成立買賣契約，否則優先購買權即無從發生。
  (二)被上訴人固於95年6 月13日以新興郵局第3692號存證信函通
    知上訴人擬將系爭不動產權利範圍18/1000 ，以相當於0.01
    平方公尺之應有部分為1 單位，每1 單位售價5000元，共計
    1 萬5400單位予以出售，請上訴人於文到10日內表示是否行
    使優先購買權逾期視為放棄優先承購之權利等語（見原審卷
    第18頁、第19頁），然細繹上揭存證信函所載，被上訴人係
    「擬將」系爭不動產，權利範圍18/1000 ，以相當於0.01平
    方公尺之應有部分為1 單位，每1 單位售價5000元，共計1
    萬5400單予以出售，而此部分亦經被上訴人於原審主張係為
    賦稅上之考慮，以此方式出售時，可以不用負擔稅賦，且可
    增加他人購買之意願等語（見原審卷第82頁）核屬相符。上
    訴人雖主張被上訴人以存證信函通知上訴人優先承買，且已
    明示買賣條件，即可推證其已將應有部分有效出賣予第三人
    云云，然此已為被上訴人所否認，而上訴人就此有利於己之
    事實，迄未能舉證以實其說，是上訴人前開主張尚無足採。
    被上訴人並無將系爭不動產應有部分出賣予第三人等事實堪
    予認定。又被上訴人就系爭不動產應有部分既未與第三人成
    立有效買賣契約，揆諸上開說明，上訴人依系爭和解筆錄約
    定之優先購買權即無從發生。從而上訴人之先位聲明請求被
    上訴人應將系爭不動產應有部分177/10000 所有權移轉登記
    為上訴人所有，即屬無據，不應准許。
七、被上訴人出賣其應有部分，上訴人聲明優先購買之價金，究
    係被上訴人存證信函所通知之售價7700萬元，或係系爭和解
    筆錄第2項所約定之價格250萬元？
    查被上訴人就系爭不動產應有部分因未與第三人成立有效買
    賣契約，上訴人依系爭和解筆錄約定之優先購買權並未發生
    等情既如前述，則上訴人聲明優先購買之價金為何，即毋庸
    再予審酌。
八、被上訴人就系爭不動產應有部分，除併同塔位零星出售外，
    得否將其應有部分出售予第三人？
    按和解有使當事人所拋棄之權利消滅及使當事人取得和解契
    約所訂明權利之效力。民法第737 條定有明文。依系爭和解
    筆錄第2 項既約定被上訴人於前揭5954個塔位出售後，除於
    塔位併同系爭不動產應有部分出售，移轉於買受塔位者外，
    被上訴人應將系爭不動產出售予上訴人。是被上訴人自應受
    系爭和解筆錄約定之拘束，除併同塔位零星出售外，不得將
    其應有部分出售予第三人。惟被上訴人既僅「擬將」系爭不
    動產應有部分出售予第三人而實際上尚未出售予第三人，應
    亦無違反系爭和解筆錄之約定，併此明。
九、上訴人備位之請求，有無理由？
    查兩造既於系爭和解筆錄第11項約定「兩造其餘請求拋棄」
    等語，上訴人自不得再為主張系爭和解筆錄約定外之其他權
    利。是被上訴人抗辯上訴人備位之訴，依系爭和解筆錄之約
    定，至多僅能限制被上訴人不得出售被上訴人就系爭不動產
    之應有部分，而非及於系爭和解筆錄所未約定之讓與、設定
    抵押、出租及其他處分行為等情，即屬有據，堪予採信，從
    而上訴人備位之訴請求被上訴人所有系爭不動產應有部分
    177/10000 ，除併同塔位零星出售外，不得讓與、設定抵押
    、出租及其他處分行為云云，即為無理由，不應准許。
十、綜上所述，原審因認上訴人先位及備位之訴，於法均屬無據
    ，而為上訴人敗訴之判決，經核尚無不合，上訴意旨指摘原
    判決不當，求予廢棄改判，非有理由，應予駁回。
、本件事證已臻明確，兩造其餘攻擊防禦方法，核與判決之結
    果無影響，爰不一一論述。
十二、據上論結，本件上訴為無理由，依民事訴訟法第449 條第1
    項、第78條判決如主文。
中    華    民    國    97    年    5     月    21    日
                            民事第三庭
                                審判長法官  吳登輝
                                法      官  鄭月霞
                                法      官  魏式璧
以上正本證明與原本無異。
如對本判決上訴，須於判決送達後20日內向本院提出上訴狀，其
未表明上訴理由者，應於上訴後20日內向本院提出上訴理由書（
均須按他造當事人之人數附繕本）。上訴時應提出委任律師或具
有律師資格之人之委任狀，並依附註條文規定辦理。
中    華    民    國    97    年    5     月    22    日
                                書  記  官  張明賢
附註：
民事訴訟法第466條之1：
對於第二審判決上訴，上訴人應委任律師為訴訟代理人，但上訴
人或其法定代理人具有律師資格者，不在此限。
上訴人之配偶、三親等內之血親、二親等內之姻親，或上訴人為
法人、中央或地方機關時，其所屬專任人員具有律師資格並經法
院認為適當者，亦得為第三審訴訟代理人。第１項但書及第２項
情形，應於提起上訴或委任時釋明之。
                                                      Ｆ


司法院資訊處製作；財團法人民間司法改革基金會備份。
